【裁判字號】    95,訴,887
【裁判日期】    951031
【裁判案由】    殺人未遂等
【裁判全文】
臺灣臺北地方法院刑事判決               95年度訴字第887號
公  訴  人  臺灣臺北地方法院檢察署檢察官
被      告  戊○○
            癸○○
            丑○○
                    （現另案羈押於臺灣臺北看守所）
共      同
指定辯護人  甲○公設辯護人沈芳萍
上列被告因殺人未遂等案件，經檢察官提起公訴（九十五年度訴
字第八八七號），甲○判決如下：
    主  文
戊○○、癸○○、丑○○共同傷害人之身體，各處有期徒刑伍月
，如易科罰金，均以銀元參佰元即新臺幣玖佰元折算壹日。
    事  實
一、戊○○於民國九十四年九月十一日凌晨三時許，在臺北市大
    安區○○○路○段二二號「錢櫃ＫＴＶ」，與友人在包廂內
    飲酒作樂消費完畢搭乘電梯欲離去時，誤認該部電梯裡不相
    識之乙○○、壬○○故意以電梯門夾住其身體，即與乙○○
    、壬○○起口角爭執，戊○○即徒手打乙○○、壬○○巴掌
    各一下（未成傷），壬○○隨即將遭毆打之事告知與其同行
    之友人丙○○、乙○○之胞弟丁○○，丙○○、丁○○詢問
    戊○○打人緣故時，戊○○竟與同行友人癸○○、丑○○及
    真實姓名年籍不詳之成年男子四、五名、成年女子二名，基
    於傷害他人身體之犯意聯絡，由戊○○及丑○○先徒手後持
    錢櫃ＫＴＶ內之金字塔型飾品，另一名不知名之男子持酒瓶
    ，癸○○與其餘男子、女子以徒手方式，共同毆打丁○○、
    丙○○、乙○○頭部、腳部及身體多處、壬○○四肢，致丁○○受有頭部外傷併頭皮撕裂傷及左手食指骨折之傷害，丙○○則受有頭部外傷合併腦震盪、頭皮撕裂傷、多處挫傷及
    左眼結膜下出血，乙○○受有頭部二乘以一公分瘀傷、右手
    肘七乘以三公分紅腫併瘀傷、右膝二乘以一公司瘀傷及四乘
    以二公分瘀腫，壬○○受有右前臂二乘以二公分紅腫、右小
    腿一點五乘以零點五公分瘀傷等傷害。
二、案經乙○○、壬○○、丁○○、丙○○訴請臺灣臺北地方法
    院檢察署檢察官偵查起訴。
    理  由
甲、程序方面：
    按「被告以外之人於審判外之言詞或書面陳述，除法律有規
    定者外，不得作為證據。」刑事訴訟法第一百五十九條第一
    項定有明文；復按「被告以外之人於偵查中向檢察官所為之
    陳述，除顯有不可信之情況者外，得為證據。」同法第一百
    五十九條之一第二項亦有規定；本案告訴人乙○○、壬○○
    於偵查中向檢察官所為之陳述，業經具結且無顯不可信之情
    形存在，依刑事訴訟法第一百五十九條之一第二項規定，自
    具備證據能力，合先敘明。
乙、實體部分：
一、訊據被告戊○○、癸○○、丑○○均坦承有傷害之犯行，惟
    三人均辯稱：與告訴人等發生衝突者，僅有彼等三人，非如
    告訴人所指訴尚有其餘不知姓名之五、六名男子及二名女子
    共同傷害告訴人，且彼等亦受到告訴人之毆打云云。經查：
（一）前揭犯罪事實，業據告訴人丙○○、丁○○、乙○○、壬○○四人指訴明確（見檢察官九十五年三月十六日訊問筆
      錄、甲○九十五年七月十八日審判筆錄）；被告戊○○並
      供稱：伊有打乙○○、壬○○巴掌，進而與丙○○、丁○○發生爭執，癸○○、丑○○見狀始進來幫忙，伊有拿金
      字塔型飾品作為毆打對方之器具等語；被告丑○○供稱：
      伊有拿飾品打，伊亦有用手揮打丙○○；被告癸○○供稱
      ：伊見戊○○與對方發生衝突，才去幫他，而與對方拉扯
      互毆等語。而告訴人四人因遭被告等人毆打，受有如犯罪
      事實欄所述之傷害一節，有臺北市立聯合醫院仁愛院區診
      斷證明書數紙、告訴人受傷照片數幀在卷可證（見九十五
      年度偵字卷第五一二六號卷第二八頁至第三○頁、第三二
      頁、第三三頁、第三四頁至第三九頁），是告訴人指訴遭
      被告傷害等情，自堪信為真實。
（二）又按告訴人、證人之陳述有部分前後不符，或相互間有所
      歧異時，究竟何者為可採，法院仍得本其自由心證予以斟
      酌，非謂一有不符或矛盾，即應認其全部均為不可採信；
      尤其關於行為動機、手段及結果等之細節方面，告訴人之
      指陳，難免故予誇大，證人之證言，有時亦有予渲染之可
      能；然其基本事實之陳述，若果與真實性無礙時，則仍非
      不得予以採信。最高法院著有七十四年台上字第一五九九
      號判例可資參照。被告三人雖均辯稱與告訴人等發生衝突
      者，僅有彼等三人，並無其他共犯云云，惟針對參與毆打
      告訴人之人數多寡，告訴人丁○○於甲○審理時證稱：打
      人的有一群人約五、六人，沒有女生，另外有二個女生，
      其中一個女生和壬○○互毆（見甲○卷第四五頁、第四七
      頁）；丙○○於甲○審理時證稱：印象中應該有五個人以
      上，男、女生幾人忘記（見甲○卷第四九頁），一開始就
      有五、六個人打伊（見甲○卷第五一頁）；乙○○於偵查
      時證稱：有二名女子打我的後腦勺，外面進來四、五名男
      子往我頭上打（見九十五年度偵字卷第五一二六號卷第七
      一頁），於甲○審理時證稱：對方總共有八個男生、三個
      女生，女生有打我們（見甲○卷第六○頁）；壬○○則於
      偵訊時證稱：情形即如乙○○所述（見九十五年度偵字卷
      第五一二六號卷第七一頁），另於甲○審理時證述：有八
      個男生、三個女生（見甲○卷第五四頁）；另證人即在場
      目擊事發經過之庚○○則於甲○審理時證述：現場很混亂
      ，但伊看到記憶比較深刻的至少有四、五個人圍住丙○○
      ，大部分是男生（見甲○卷第一一三頁）。觀諸上開告訴
      人及證人之證述，雖對於參與本件傷害犯行之共犯人數，
      告訴人彼此、前後供述間或有所差異，並與證人所證述不
      盡相同，惟參與本案犯行之人絕非僅有被告三人，尚有其
      他共犯之此項基本事實，告訴人及證人所述則均無二致。
      參以本案發生時事出突然，告訴人突遭數人攻擊，情況混
      亂，對於實際參與毆打之人數，未能清楚記憶，僅能大致
      預測，亦屬人情之常，是自不能以告訴人間對於參與本案
      傷害犯行之共犯人數證詞有所出入，即否定本案尚有其他
      共犯參與之事實。再者，除了證人庚○○當時因較晚下樓
      ，故並未遭被告等人毆打，其餘四名告訴人均身陷衝突場
      合遭毆打成傷，是證人庚○○未受攻擊，其基於旁觀者立
      場所供述之情形應較可信，而乙○○、壬○○受檢察官訊
      問之日期為九十五年三月十六日，而其在甲○為上開證述
      時，為九十五年七月十八日，距離其前揭偵訊期日已過四
      個月，衡情乙○○、壬○○在檢察官偵訊時，對於事發經
      過之記憶應較為深刻，對於共犯人數之陳述亦應較與真實
      相符；又本案事發當時錢櫃ＫＴＶ一樓大廳雖有監視器，
      且錄下本案事發情形，然該監視錄影帶已無從尋獲，業據
      承辦本案之警員子○○、己○○、辛○○警員證述在卷（
      見甲○九十五年八月十五日審判筆錄），是甲○尚無從自
      監視錄影帶中確認本案之案發情況及參與傷害之人數。從
      而，甲○參酌乙○○、壬○○於偵查中、證人庚○○於審
      理中之證詞，認定本案參與傷害犯行之人，除了被告三人
      之外，尚有與其同行、真實姓名年籍不詳之成年男子四、
      五人、成年女子二人。
（三）另乙○○指訴被告及其共犯等人中，有人持花瓶為兇器打
      伊之頭部云云，惟為被告三人所否認，遍觀其餘告訴人即
      丙○○、丁○○、壬○○三人及證人庚○○之陳述，並無
      人提及被告及其共犯有人持花瓶為兇器毆打告訴人之事，
      是乙○○或係在混亂中誤認被告或其共犯所持之毆打器具
      ，其上開指訴尚無其他積極證據可佐，自難採信。另乙○○雖又指訴被告丑○○持酒瓶打伊之頭部及丙○○腿部云
      云，惟亦為被告丑○○所否認。查於甲○審理時，乙○○
      曾證稱：「（問：何人拿酒瓶？）拿酒瓶的人不在法庭內
      ，是一個年紀較長的人拿酒瓶」（見甲○卷第五九頁）；
      丁○○則證稱：只看到一個人拿酒瓶（見甲○卷第四七頁
      ）；壬○○證述：為傷害犯行之男子中，有一個人拿酒瓶
      （見甲○卷第五六頁）；從而，綜合告訴人所為之證詞，
      被告及其共犯中，應僅有一人持酒瓶作為毆打告訴人之工
      具，且該人並非本案被告任何一人。雖乙○○嗣後改稱：
      有二個人拿二個酒瓶，惟已與其前面所述有所不符，且其
      餘告訴人既均證稱僅見一人持酒瓶，是亦無證據可佐證乙○○所為有二人持酒瓶之指訴，則甲○尚難認定被告丑○○有如乙○○所指稱持酒瓶為其犯案工具。
（四）又被告三人另供稱彼等亦受到告訴人丙○○、丁○○、乙○○、壬○○之攻擊，被告癸○○、戊○○並提出驗傷診
      斷書各一紙為證（見九十五年度偵字第五一二六號卷第
      四○、四一頁），然而，告訴人突遭被告等人圍毆，盡己
      之力加以反抗，本屬人之常情，即便因此造成被告癸○○
      、戊○○之傷害，是否屬正當防衛之範疇，尚有探究之餘
      地，況且，依驗傷診斷書所載，被告戊○○係受右手腕及
      手掌挫傷瘀血之傷害，被告癸○○則係左上臂挫傷、左手
      腕、左大拇指、右手腕挫傷，則以上開受傷之部位及傷勢
      觀之，被告癸○○、戊○○所受傷害，亦未能排除係其毆
      打告訴人時，混亂之中不慎自傷，惟無論被告癸○○、戊○○受傷之原因為何，彼等毆打告訴人等係屬事實，且為
      彼等所坦認在卷，彼等雖亦有受傷，仍不妨害其傷害罪責
      之成立。
（五）再按殺人未遂罪之成立，以有戕害生命之故意，著手於刺
      殺之實行而未發生死亡之結果為要件，最高法院著有四十
      七年台上字第一三六四號判例意旨可資參照。又殺人與傷
      害之區別，應以加害人有無殺意為斷，其受傷之多寡，及
      是否為致命部位，雖可藉為認定有無殺意之心證，究不能
      為絕對之標準，最高法院亦著有十八年台上字第一三○九
      號、五十一年台上字第一二九一號判例意旨可參。查被告
      三人與告訴人等在發生本案前素不相識，亦無何仇怨，此
      業據被告三人供陳明確，且與告訴人四人證述相符（見甲○卷第四四頁、第四七頁、第五四頁、第五八頁），本案
      起因係被告戊○○與壬○○、乙○○搭乘同班電梯，誤認
      乙○○、壬○○故意以電梯門夾住其身體，因而雙方產生
      爭執，癸○○、丑○○身為戊○○友人，見戊○○與人發
      生爭執，始基於幫忙友人之意思，加上前在ＫＴＶ包廂內
      飲酒作樂，自制力降低，而與乙○○、壬○○，及身為壬○○、乙○○友人、胞弟之丙○○、丁○○發生衝突，是
      以本案係因細故而起衝突，被告等本無殺害丙○○、丁○○之動機及必要；再就丙○○、丁○○所受傷勢觀之，丙○○雖受有頭部外傷合併腦震盪、頭皮撕裂傷及多處挫傷
      ，丁○○受有頭部外傷併頭皮裂傷，然觀諸前揭告訴人指
      訴、證人庚○○之證詞，當時情況確係十分混亂，且與告
      訴人發生衝突者，除被告三人外，尚有四、五名成年男子
      及二名成年女子，前已述及，故丁○○、丙○○頭部所受
      傷害，應係被告等人在混亂中攻擊所致，然尚難認被告等
      人係基於殺人之故意而刻意攻擊丙○○、丁○○之頭部。
      再者，壬○○於甲○審理時證稱：丙○○後來已經倒在血
      泊當中沒有意識，當時還有大約五個男生圍著丙○○（見
      甲○卷第五五頁）；另乙○○於甲○時證稱：丙○○倒在
      地上後，尚有人拿酒瓶要繼續打丙○○，結果沒打到丙○○就打到伊的頭，又繼續打丙○○的腳，因酒瓶沒有打破
      ，再持酒瓶打伊的腳，打伊之腳時因酒瓶碰到地，就破了
      等語（見甲○卷第五九頁），由上開證詞可知，丙○○在
      兩方衝突之中，最後已不支倒地，而與被告立於相同立場
      之人為數眾多，且當時其中一名毆打丙○○之人手持之酒
      瓶因撞擊地面已破裂，其玻璃碎片若刺入人之身體或頭部
      ，其導致死亡結果之可能性極大，若被告等人確有致丙○○於死之故意，大可趁丙○○已不支倒地欠缺反擊能力之
      際，以破碎之酒瓶玻璃直接刺殺丙○○，更可快速達到其
      致人於死之目的，惟被告等人並未如此為之，是益徵彼等
      確實無殺人之故意，而係在飲酒後，與告訴人等發生爭執
      ，基於傷害對方之意思始犯下本案，但尚無殺人之意圖甚
      明，公訴人認被告係基於殺人之意思而為本案犯行，尚有
      誤會。
（六）綜上，本件事證明確，被告三人之傷害犯行，均堪以認定
      ，應依法論科。
二、論罪科刑部分：
（一）查刑法部分條文業於九十四年一月七日修正，九十四年二
      月二日公布，於被告戊○○、癸○○、丑○○行為後之九
      十五年七月一日施行，現行刑法第二條第一項規定：「行
      為後法律有變更者，適用行為時之法律，但行為後之法律
      有利於行為人者，適用最有利於行為人之法律。」，上開
      規定乃與刑法第一條罪刑法定主義契合，而貫徹法律禁止
      溯及既往原則，係規範行為後法律變更所生新舊法律比較
      適用之準據法，是刑法第二條本身雖經修正，但刑法第二
      條既屬適用法律之準據法，本身尚無比較新舊法之問題，
      應一律適用裁判時之現行刑法第二條規定以決定適用之刑
      罰法律，先予辨明。又本次刑法修正之比較新舊法，應就
      罪刑有關之共犯、未遂犯、想像競合犯、牽連犯、連續犯
      、結合犯、以及累犯加重、自首減輕暨其他法定加減原因
      （如身分加減）與加減例等一切情形，綜其全部罪刑之結
      果而為比較，最高法院九十五年五月二十三日九十五年度
      第八次刑庭會議決議可資參照。經查：
    (一)刑法第二十八條共犯之規定，於修正前規定為：「二人以
      上共同實施犯罪之行為者，皆為正犯」，修正施行後之規
      定則為：「二人以上共同實行犯罪之行為者，皆為正犯」
      ，本條之修正理由係為排除陰謀共同正犯、預備共同正犯
      於本條所規定之正犯之外。本案被告三人與其他共犯間就
      本案犯行應論以實行犯罪行為之共同正犯，則適用修正施
      行前之刑法第二十八條規定論擬，並無不利於被告。
    (二)刑法第二百七十七條第一項傷害罪，法定刑為三年以下有
      期徒刑、拘役或一千元以下罰金。而修正後刑法施行法增
      訂第一條之一規定：「中華民國九十四年一月七日刑法修
      正施行後，刑法分則編所定罰金之貨幣單位為新臺幣。九
      十四年一月七日刑法修正時，刑法分則編未修正之條文定
      有罰金者，自九十四年一月七日刑法修正施行後，就其所
      定數額提高為三十倍。但七十二年六月二十六日至九十四
      年一月七日新增或修正之條文，就其所定數額提高為三倍
      。」，另刑法第三十三條第五款修正為：「主刑之種類如
      下：五、罰金：新臺幣一千元以上，以百元計算之」，是
      依修正後之法律，刑法第二百七十七條第一項之罪所得科
      處之罰金刑最高為新臺幣三萬元；然依據被告行為時之刑
      罰法律，即罰金罰鍰提高標準條例第一條前段規定之提高
      倍數十倍及修正前刑法第三十三條第五款規定之罰金最低
      額一元計算，刑法第二百七十七條第一項之罪所得科處之
      最高罰金刑雖與新法相同，然最低額僅為新臺幣三元。因
      此，比較上述修正前、後之刑罰法律，自以被告行為時關
      於科處罰金刑之法律較有利於被告。
    (三)刑法第五十五條修正前原條文為：「一行為而觸犯數罪名
      ，或犯一罪而其方法或結果之行為犯他罪名者，從一重處
      斷」，修正後條文為：「一行為而觸犯數罪名，從一重處
      斷。但不得科以較輕罪名所定最輕本刑以下之刑。」，是
      修正後條文係刪除牽連犯之規定，但仍保留想像競合犯之
      法律依據，而就科刑上加以明文限制而已。故無論依修正
      前後之刑法規定，被告等人以一傷害行為，同時侵害告訴
      人四人之身體法益，仍構成同種想像競合犯，適用舊法對
      被告並無不利。
    (四)關於易科罰金之折算標準，除刑法第四十一條第一項有所
      修正外，罰金罰鍰提高標準條例於九十五年四月二十八日
      修正，並自同年七月一日起生效施行。修正前之刑法第四
      十一條第一項前段規定：「犯最重本刑為五年以下有期徒
      刑以下之刑之罪，而受六個月以下有期徒刑或拘役之宣告
      ，因身體、教育、職業、家庭之關係或其他正當事由，執
      行顯有困難者，得以一元以上三元以下折算一日，易科罰
      金。」，再依據修正前罰金罰鍰提高標準條例第二條：「
      依刑法第四十一條易科罰金或第四十二條第二項易服勞役
      者，均就其原定數額提高為一百倍折算一日；法律所定罰
      金數額未依本條例提高倍數，或其處罰法條無罰金刑之規
      定者，亦同。」之規定，被告行為時之易科罰金折算標準
      ，應以銀元一百元、二百元、三百元折算一日，經折算為
      新臺幣後，應以新臺幣三百元、六百元、九百元折算一日
      。惟九十五年七月一日施行之刑法第四十一條第一項前段
      規定修正為：「犯最重本刑為五年以下有期徒刑以下之罪
      ，而受六個月以下有期徒刑或拘役之宣告者，得以新臺幣
      一千元、二千元或三千元折算一日，易科罰金。」，另新
      修正之罰金罰鍰提高標準條例則刪除原本第二條之規定。
      是以比較新舊法結果，自以舊法所定之易科罰金折算標準
      有利於被告，故應適用修正前刑法第四十一條第一項前段
      、罰金罰鍰提高標準條例第二條規定，對被告較為有利。
    (五)綜合上述各條文修正前、後之比較，自應整體適用被告行
      為時之法律，即修正前刑法之相關規定及罰金罰鍰提高標
      準條例第一條前段、第二條規定，對被告較為有利。
（二）核被告三人所為，均係犯修正前刑法第二百七十七條第一
      項之傷害罪。公訴人雖認被告毆打丙○○、丁○○成傷之
      行為係犯修正前刑法第二百七十一條第二項、第一項之殺
      人未遂罪，惟被告等人並無殺人之故意，前已敘及，公訴
      人容或有誤會，惟公訴人據以起訴之犯罪事實，與甲○認
      定之上開事實，基本社會事實既屬同一，甲○就此部分仍
      應予審理，並變更其起訴法條。被告等共同以一個傷害行
      為，同時侵害告訴人四人之身體法益，係屬同種想像競合
      犯，應從一傷害罪處斷。被告三人與真實姓名年籍不詳之
      成年男子四、五人、成年女子二人間，就本案之傷害犯行
      ，有犯意聯絡和行為分擔，應論以共同正犯。爰審酌被告
      三人僅因細故，即夥同友人毆打告訴人成傷，顯乏尊重他
      人身體、生命安全之觀念，惟於甲○審理時坦承有傷害犯
      行，非無悔意，然迄今尚未賠償告訴人分文，亦未與告訴
      人和解，兼衡其犯罪手段、目的、所生危害等一切情狀，
      各量處如主文所示之刑，並均諭知易科罰金之折算標準。
據上論斷，應依刑事訴訟法第二百九十九條第一項前段、第三百
條，刑法第二條第一項前段、修正前刑法第二十八條、第二百七
十七條第一項、第五十五條、第四十一條第一項前段、罰金罰鍰
提高標準條例第一條前段、修正前罰金罰鍰提高標準條例第二條
，現行法規所定貨幣單位折算新臺幣條例第二條，判決如主文。
本案經檢察官王鑫健到庭執行職務。
中    華    民    國    95    年    10    月    31    日
                      臺灣臺北地方法院刑事第一庭
                          審判長法  官
                                法  官
                                法  官
以上正本證明與原本無異。
如不服本判決，應於判決送達後10日內向甲○提出上訴狀（應抄
附繕本）。告訴人或被害人如對於本判決不服者，應具備理由請
求檢察官上訴，其上訴期間之計算係以檢察官收受判決正本之日
期為準。
                                書記官  陳育君
中    華    民    國    95    年    10    月    31    日
附錄本案論罪科刑法條：
中華民國刑法第277 條
傷害人之身體或健康者，處3 年以下有期徒刑、拘役或1 千元以
下罰金。犯前項之罪因而致人於死者，處無期徒刑或7 年以上有
期徒刑；致重傷者，處3 年以上10年以下有期徒刑。


司法院資訊處製作；財團法人民間司法改革基金會備份。
